【裁判字號】    99,上,360
【裁判日期】    990706
【裁判案由】    侵權行為損害賠償
【裁判全文】
臺灣高等法院民事判決                   99年度上字第360號
上  訴  人  統聯汽車客運股份有限公司
法定代理人  甲○○
訴訟代理人  林明珠律師
被上訴人    香港商蘋果日報出版發展有限公司臺灣分公司
法定代理人  乙○○
被  上訴人  丙○○
共      同
訴訟代理人  彭安國律師
上列當事人間請求侵權行為損害賠償事件，上訴人對於中華民國
99年1月21日臺灣士林地方法院98年度訴字第1044號第一審判決
提起上訴，本院於99年6月22日言詞辯論終結，判決如下：
    主  文
上訴駁回。
第二審訴訟費用由上訴人負擔。
    事實及理由
一、上訴人主張：被上訴人香港商蘋果日報出版發展有限公司臺
    灣分公司（下稱被上訴人蘋果日報）所屬記者被上訴人丙○
    ○明知伊於民國（下同）98年7月4日由所屬司機訴外人陳慶
    華所駕駛的大客車於行駛中，僅因於當日下午2時13分發現
    水箱水溫升高，靠邊停車檢修，經陳慶華及時通報伊調度員
    及稽查員，隨即於同日2時15、33分由伊聯絡其他路過之大
    客車分二次將乘客28人均接駁完成，伊駕駛人員緊急處理得
    宜，並無車身晃動或蛇行等危及乘客安全之情事，也無賠償
    票價之問題，更未對乘客訴外人黃俊豪表示「沒死就好」等
    語。詎被上訴人於同年月7日所發行蘋果日報A6版刊登由被
    上訴人丙○○所撰寫之報導（下稱系爭報導）竟標題為「統
    聯蛇行客遭嗆『沒死就好』」，副標題則為「危40人命賠票
    價了事」，與事實不符，該標題亦未載明係黃俊豪所說，且
    係以肯定語氣呈現，標題極為聳動，誤導社會大眾，致伊形
    象遭受極大損害，顯有侵權行為之故意。況縱認黃俊豪曾提
    及伊之車輛蛇行，惟被上訴人由其專訪汽修廠技師訴外人王
    煌志說詞，即有明顯理由，足以懷疑黃俊豪說詞之真實性，
    亦即足以懷疑消息之真實性或報導之正確性而仍予以報導，
    致系爭報導與事實不符，足認被上訴人顯有過失。爰依侵權
    行為法律關係，聲明求為命被上訴人在中國時報、蘋果日報
    全國版頭版以1/8版面，刊登對上訴人如附件所示「道歉啟
    事」壹日之判決。
二、被上訴人則以：本件係黃俊豪向伊投訴其搭乘上訴人客運之
    親身經歷，復經伊指派記者依其所留之電話與其聯絡採訪所
    得，系爭報導係黃俊豪當時乘坐該車之親身經歷，黃俊豪也
    確實因致電上訴人之客服專線遭一名自稱副站長之女子質問
    ：「請問你是死了嗎？人沒死就好了，我們車子去接駁就算
    盡了責任」等語，報導全部內容均係記者採訪黃俊豪且於系
    爭報導內以「黃俊豪說」、「他認為」等用語客觀呈現黃俊
    豪之個人經歷，並未加入伊主觀立場，是伊僅係將採訪所得
    如實報導，主觀上不具侵權行為之故意或過失。又伊並未以
    保護消息來源為由隱匿投訴人，反將黃俊豪全名刊出以示負
    責，且同時採訪上訴人公司台中站總站長訴外人尤旗品，並
    將其回應如實刊出，以盡平衡報導之責，再就相關專業上之
    疑義及基於消費者保護觀點分別採訪汽修廠之專業技師及消
    基會董事長，綜合事件所涉各方之說法及意見併陳供閱聽大
    眾公評，亦無主觀上侵害上訴人名譽權之惡意。況從事交通
    運輸工作者，有關其所提供運輸工具之安全及駕駛員之良窳
    均與消費大眾行的安全密切相關，系爭報導具有公益性，自
    有報導而供大眾公評之必要等語置辯。
三、原審為上訴人全部敗訴之判決，上訴人提起上訴，聲明：(一)
    原判決廢棄。(二)被上訴人應在中國時報、蘋果日報全國版頭
    版以八分之一版面，刊登對上訴人如附件所示「道歉啟示」
    壹日。被上訴人則聲明：上訴駁回。
四、上訴人主張上揭大客車係於98年7月4日行駛中，發現水箱水
    溫升高，乃靠邊停車，並於當日下午2時13分回報伊公司之
    調度員及稽查員，通報中途事故，隨即於同日2時15分，由
    伊所有其他路過之大客車將其中乘客15人接駁完成，另於2
    時33分將其餘乘客13人接駁完成等情，業據上訴人提出車輛
    途故處理報告表等為證（原審卷第10頁），復為被上訴人所
    不爭執，自堪信為真實。
五、上訴人主張被上訴人明知水箱水溫過高，不會導致車身晃動
    或蛇行，上訴人員工未嗆客人「沒死就好」，上開事件並未
    危及人命，且該車輛僅搭載28名乘客，上訴人亦未賠償票價
    ，竟率而報導「危40人命賠票價了事」之不實新聞，並刊載
    「統聯蛇行  客遭嗆『沒死就好』」、「危40人命賠票價了
    事」之標題，使上訴人形象遭受極大傷害，有侵害上訴人名
    譽之故意，且其未盡查證義務，致其報導與事實不符，被上
    訴人亦有過失，應負侵權行為責任等語。被上訴人則以上開
    情詞置辯。經查：
    (一)查名譽權是否受有損害，應以社會上對個人評價是否貶值
      作為判斷之依據，苟其行為使他人在社會上之評價受到貶
      損，不論其為故意或過失，固均可構成侵權行為。惟言論
      自由亦為人民之基本權利，有個人實現自我、促進民主政
      治、實現多元意見等多重功能，維護言論自由即所以促進
      民主多元社會之正常發展，與個人名譽之可能損失，兩相
      權衡，顯然有較高之價值，國家應給予最大限度之保障。
      是行為人以善意發表言論，對於可受公評之事而為適當之
      評論，或行為人雖不能證明言論內容為真實，但所言為真
      實之舉證責任應有相當程度之減輕（證明強度不必至於客
      觀之真實），且不得完全加諸於行為人。倘依行為人所提
      證據資料，可認有相當理由確信其為真實，或對行為人乃
      出於明知不實故意捏造或因過失、輕率、疏忽而不知其真
      偽等不利之情節未善盡舉證責任者，均不得謂行為人為未
      盡注意義務而有過失（最高法院93年度台上字第1979號判
      決意旨參照）。又新聞自由攸關公共利益，國家應給予最
      大限度之保障，俾新聞媒體工作者提供資訊、監督各種政
      治及社會活動之功能得以發揮；倘嚴格要求其報導之內容
      必須絕對正確，則將限縮其報導空間，造成箝制新聞自由
      之效果，影響民主多元社會之正常發展。故新聞媒體工作
      者所負善良管理人之注意義務，應從輕酌定之。倘其在報
      導前業經合理查證，而依查證所得資料，有相當理由確信
      其為真實者，應認其已盡善良管理人之注意義務而無過失
      ，縱事後證明其報導與事實不符，亦不能令負侵權行為之
      損害賠償責任。惟為兼顧個人名譽法益之保護，倘其未加
      合理查證率予報導，或有明顯理由，足以懷疑消息之真實
      性或報導之正確性，而仍予報導，致其報導與事實不符，
      則難謂其無過失，如因而不法侵害他人之名譽，即應負侵
      權行為之損害賠償責任（最高法院93年度台上字第851號
      判決意旨參照）。
    (二)查98年7月7日蘋果日報A6版刊載由被上訴人丙○○撰寫大
      標題為「統聯蛇行  客遭嗆『沒死就好』」，副標題為「
      危40人命賠票價了事」，內容為搭乘該車次之乘客黃俊豪
      ，於車過楊梅收費站後，感覺車身搖晃、蛇行且速慢，經
      向上訴人統聯公司客服專線反應，獲得「請問你是死了嗎
      ？」之回應等報導（原審卷第9頁），被上訴人辯稱黃俊
      豪向伊投訴搭乘上訴人客運之親身經歷，經指派記者進一
      步採訪後，將消息來員即乘客黃俊豪及其所述經歷之事件
      一併全部呈現等語，依其所提出光碟暨譯文，關於光碟內
      據稱為黃俊豪之男子於接受「台視」、「TVBS」、「年代
      」、「中天新聞」、「東森新聞」等記者採訪時，曾對若
      干記者表示客服人員與其對話時曾說過「那你是不是沒死
      」、「你們就沒死嘛」等語，上訴人並未爭執，並經原審
      法院於98年12月31日當庭播放後，確認被上訴人所提出譯
      文與光碟內容大致相符，且原審法院亦勘驗被上訴人所提
      光碟VTS-03-1檔案於59秒處，據稱為黃俊豪說「然後他就
      說，那你人是不是沒死，我說對啊....」；檔案VTS-04-1
      ，53秒處又說「你們就沒死嘛....」等語無誤（原審卷第
      63頁背面）。是被上訴人主張系爭報導內被上訴人以引述
      方式所刊載黃俊豪的用語「請問你是死了嗎？人沒死就好
      了，我們車子去接駁就算盡了責任」；「請問你是死了嗎
      」等，均為黃俊豪接受採訪時所親口所說話語，雖文字並
      非一字不差，但因與上揭譯文內受採訪時的口吻甚為相同
      ，其向黃俊豪採訪並選寫報導之情，尚屬可信。
    (三)因黃俊豪為同車乘客，且曾向上訴人公司客服專線投訴等
      情，為兩造所不爭執，復有前開光碟採訪實況可供參照，
      是黃俊豪所述事實經過自有相當的可信度，系爭報導採為
      報導內容的根據，並報導有關車身搖晃、蛇行且慢速等經
      過，屬經調查所得報導資料。況系爭報導為避免僅純為乘
      客主觀之描述，對於上訴人公司所屬人員即統聯台中站總
      站長尤旗品亦經採訪後，引述其採訪內容謂「該車司機在
      苗栗附近發現水箱水管阻塞，導致水溫太高，立即停，隨
      後就有接駁車將乘客轉運到台中，服務人員沒說『沒死就
      好』這些話」等語，且就水箱溫度過高是否就會產生蛇行
      現象，亦採訪專業技師王煌志確認並不會產生車身搖晃或
      蛇行等，有系爭報導內容在卷可參，是被上訴人亦無完全
      以黃俊豪之陳述為據，堪認兼顧事實合理性的調查，是系
      爭報導所報導事實業經合理調查，有相當理由確信其為真
      實，應認被上訴人已盡善良管理人之注意義務而無過失，
      依上揭判旨，即使與客觀事實容有不符，亦應無故為不實
      事實報導之真實惡意，或未經合理查證之過失。
    (四)上訴人主張被上訴人關於系爭報導所下「統聯蛇行  客遭
      嗆『沒死就好』」大標題，「危40人命賠票價了事」之副
      標題，未載明係消費者意見，均為肯定語氣呈現，有誤導
      讀者之惡意等語。然依「台視」、「TVBS」、「年代」、
      「中天新聞」、「東森新聞」等記者採訪黃俊豪之光碟譯
      文，蛇行、被嗆沒死就好、願賠票價了事，確為黃俊豪投
      訴內容。系爭報導內容，依其採訪對象不同，呈現二種截
      然不同的事實經過，即黃俊豪所陳稱事實與尤旗品所述之
      事實，被上訴人雖於標題採用黃俊豪的觀點而書寫「統聯
      蛇行客遭嗆『沒死就好』」，「危40人命賠票價了事」等
      語，但未抹滅尤旗品的採訪內容。按新聞標題之主要功用
      在於吸引讀者注意，系爭報導之標題係摘錄自新聞內容，
      應屬新聞之一部分，與報導應一併整體觀察，讀者仍可從
      系爭報導中一併公開之陳述事實據為評斷，決定應採信何
      人所述之事實，系爭報導既已同時公開利於及不利於上訴
      人之陳述以供讀者判斷，即不能謂其用語有失「合理」或
      「適當」而具有惡意。
    (五)至系爭報導關於大客車的載客量，確與事實不符，即大客
      車總載客量為33人，而當日實際乘客數為28人。然系爭報
      導所欲說明者為整車乘客之安全，縱報導為40人，仍與當
      日實際載客人數差距不大，且未逾越一般大眾對大客車載
      客量之認知，並未特別達一見即生不同評價之誘導作用，
      況系爭報導重點在人命，而非人數，是該部分的不符應不
      生名譽損害的結果，是上訴人以此作為被上訴人惡意報導
      的依據，亦不足採。
六、綜上，系爭報導所載事實有其憑據，亦查無被上訴人的真實
    惡意，亦無未經合理查證之過失致侵害上訴人之名譽，上訴
    人主張被上訴人侵害其名譽，應負侵權行責任等語，即屬無
    據。從而，上訴人依侵權行為之法律關係，請求被上訴人應
    在中國時報、蘋果日報全國版頭版以1/8版面，刊登如附件
    所示「道歉啟事」壹日，並無理由，應予駁回。原審為上訴
    人敗訴之判決，並無不合。上訴意旨指摘原判決不當，求予
    廢棄改判，為無理由，應予駁回。
七、本件事實已臻明確，兩造其餘攻擊或防禦之方法，經核於判
    決結果無何影響，爰不一一論述，附此敘明。
八、據上論結，本件上訴為無理由，依民事訴訟法第449條第1項
    、第78條，判決如主文。
中    華    民    國    99    年    7     月    6     日
                    民事第三庭
                        審判長法  官  林敬修
                              法  官  張靜女
                              法  官  吳青蓉
正本係照原本作成。
如不服本判決，應於收受送達後20日內向本院提出上訴書狀，其
未表明上訴理由者，應於提出上訴後20日內向本院補提理由書狀
（均須按他造當事人之人數附繕本）上訴時應提出委任律師或具
有律師資格之人之委任狀；委任有律師資格者，另應附具律師資
格證書及釋明委任人與受任人有民事訴訟法第466條之1第1項但
書或第2項（詳附註）所定關係之釋明文書影本。如委任律師提
起上訴者，應一併繳納上訴審裁判費。
中    華    民    國    99    年    7     月    13    日
                              書記官  吳碧玲
附註：
民事訴訟法第466條之1（第1項、第2項）：
對於第二審判決上訴，上訴人應委任律師為訴訟代理人。但上訴
人或其他法定代理人具有律師資格者，不在此限。
上訴人之配偶、三親等內之血親、二親等內之姻親，或上訴人為
法人、中央或地方機關時，其所屬專任人員具有律師資格並經法
院認為適當者，亦得為第三審訴訟代理人。

司法院資訊處製作；財團法人民間司法改革基金會備份。
